【裁判字號】    95,上,492
【裁判日期】    951206
【裁判案由】    所有權移轉登記
【裁判全文】
臺灣高等法院民事判決                   95年度上字第492號
上  訴  人  乙○○
                        樓
訴訟代理人  徐揆智律師
            林幸慧律師
被上訴人    丙○○
訴訟代理人  羅美真
上列當事人間所有權移轉登記事件，上訴人對於中華民國95 年5
月16日臺灣桃園地方法院95年度訴字第308號第一審判決提起上
訴，經本院於95年11月22日言詞辯論終結，判決如下：
    主  文
原判決廢棄。
被上訴人應將坐落桃園縣桃園市○○段八角店子小段150地號土
地所有權全部移轉登記予上訴人。
第一、二審訴訟費用由被上訴人負擔。
    事實及理由
一、上訴人起訴主張：兩造於民國（下同）69年10月16日與訴外
    人羅呆空、羅明梓簽定合作興建房屋契約，約定由被上訴人
    、訴外人羅呆空、羅明梓提供所有坐落桃園縣桃園市○○段
    八角店子小段152-1、154、 150地號土地，上訴人則提供資
    金、人員，共同合作興建房屋。上訴人已依約在上開 152-1
    、154 地號土地上興建房屋，並按各人出資比例分配建物完
    畢，惟因上開 150地號土地（下稱系爭土地）為農地，因法
    令限制未能於其上興建房屋，又系爭土地原應歸上訴人取得
    ，然依當時土地法第30條規定，私有農地所有權移轉以有自
    耕能力者為限，無法辦理移轉登記予上訴人，被上訴人遂於
    71年6月3日書立承諾書（下稱系爭承諾書），表明待日後法
    令限制取消時再行辦理，若於登記手續中需被上訴人簽章或
    提供證件，應無條件隨時配合，被上訴人當時亦先提供印鑑
    證明、戶籍謄本、所有權狀、已用印之土地登記申請書及委
    託書、買賣契約書、土地現值（土地增值稅）申報書、土地
    使用權同意書等證件交予上訴人收執。嗣土地法第30條於89
    年 1月26日經公布刪除後，上訴人欲持上開證件辦理系爭土
    地所有權移轉登記時，因被上訴人前所提供之印鑑證明等證
    件，已逾地政機關所規定之有效期間致無法使用，上訴人遂
    請求被上訴人履行協助辦理移轉登記事宜，被上訴人卻藉故
    不履行。而系爭承諾書之內容既非因客觀給付不能而無效，
    且上訴人於89年 1月26日土地法第30條規定刪除前，不具自
    耕能力，有法律上之障礙，不能行使請求權，因此依民法第
    128條規定，應自89年1月26日後始行起算消滅時效，自尚未
    罹於時效。縱認已罹於時效，因兩造於95年 1月20日電話聯
    繫時，被上訴人已拋棄時效利益，故不得再行主張時效抗辯
    等情。爰依系爭承諾書之約定，求為命：被上訴人應將系爭
    土地所有權應有部分全部移轉登記予上訴人。（原審為上訴
    人敗訴之判決，上訴人聲明不服）並上訴聲明：(一)原判決廢
    棄。(二)被上訴人應將系爭土地所有權應有部分全部移轉登記
    予上訴人。
二、被上訴人則以：兩造簽立系爭承諾書當時，土地法既有私有
    農地承受人非具自耕能力者不得移轉之限制，而系爭土地為
    農地，上訴人又無自耕能力，系爭承諾書之約定顯然違反法
    律強制規定及客觀給付不能而無效，上訴人持無效之系爭承
    諾書請求被上訴人移轉系爭土地所有權，顯無理由。縱認系
    爭承諾書約定有效，惟自71年6月3日簽立系爭承諾書時起，
    上訴人即得請求將系爭土地所有權移轉登記予自已或其指定
    之第三人，然上訴人卻遲至95年 2月24日始提起本件訴訟，
    上訴人之請求權已罹於時效消滅，且上訴人無自耕能力而不
    能請求被上訴人移轉系爭土地所有權，僅屬上訴人個人事實
    上之障礙，不能阻斷時效之進行。再被上訴人從未承認上訴
    人之權利而有拋棄時效利益之情形等語，資為抗辯。並答辯
    聲明：上訴駁回。
三、上訴人主張兩造於69年10月16日與訴外人羅呆空、羅明梓簽
    定合作興建房屋契約，約定由上訴人提供資金、人員在被上
    訴人、訴外人羅呆空、羅明梓所有之桃園縣桃園市○○段八
    角店子小段152-1、154、150 地號土地興建房屋。上訴人並
    已依約在上開152-1、154地號土地上興建房屋，並按各人出
    資比例分配建物完畢。被上訴人於71年6月3日書立系爭承諾
    書，承諾系爭土地所有權待日後法令限制取消時再移轉登記
    予上訴人，被上訴人當時亦先提供印鑑證明、戶籍謄本、所
    有權狀、已用印之土地登記申請書及委託書、買賣契約書、
    土地現值（土地增值稅）申報書、土地使用權同意書等證件
    交予上訴人收執之事實，業據提出合作興建房屋契約、系爭
    承諾書、印鑑證明、戶籍謄本、所有權狀、已用印之土地登
    記申請書及委託書、買賣契約書、土地現值（土地增值稅）
    申報書、土地使用權同意書等件為證，且為被上訴人所不爭
    執，堪信為真正。上訴人又主張土地法第30條於89年 1月26
    日經公布刪除後，系爭土地所有權之移轉已無法令限制，被
    上訴人即應將系爭土地所有權移轉予上訴人等語，惟為被上
    訴人所否認，並以上開情詞置辯。是以本件兩造爭執要點即
    在於：系爭承諾書是否違反法律強制規定及客觀給付不能而
    無效？上訴人之請求權是否已罹於時效消滅？被上訴人是否
    已拋棄時效利益？茲析述如下。
四、系爭承諾書是否違反法律強制規定及客觀給付不能而無效？
  (一)按民法第246條第1項規定「以不能之給付為契約標的者，其
    契約為無效。但其不能情形可以除去，而當事人訂約時並預
    期於不能之情形除去後為給付者，其契約仍為有效。」而「
    土地法第30條規定，私有農地所有權之移轉，其承受人以承
    受後能自耕者為限，而此項承受人自耕能力之有無，縱未經
    當事人主張或抗辯，法院亦應先為調查認定，以為判斷之依
    據，倘承買人並無自耕能力而竟承買私有農地，即係以不能
    之給付為契約標的，依民法第246條第1項前段之規定，其契
    約為無效。」最高法院固著有64年台上字第1352號判例，惟
    「關於耕地之買賣，承買人雖係無自耕能力之人，惟如約定
    由承買人指定登記與任何有自耕能力之第三人，或具體約定
    登記與有自耕能力之特定第三人，即非民法第246條第1項以
    不能之給付為契約之標的，難認其契約為無效。又在立約當
    時承買人雖無自耕能力，而約定待承買人自己有自耕能力時
    方為移轉登記，或約定該項耕地之所有權移轉與無自耕能力
    之特定第三人，待該第三人有自耕能力時再為移轉登記者，
    依同條項但書規定，其契約仍為有效。」亦有最高法院73年
    度第5 次民事庭會議決定可參。雖上開最高法院判例及決議
    雖分別於90年3月20日及92年 5月13日經最高法院90年度第3
    次及92年度第 8次民事庭會議決議不再援用及不再供參考，
    惟本件系爭協議書是於71年6月3日書立，而土地法第30條之
    規定係於89年 1月26日公布刪除，故系爭協議書之效力仍應
    依行為時法律即刪除前之土地法第30條之規定，是前開最高
    法院判例及決議自應仍有適用餘地。
  (二)經查系爭土地地目為「田」，有土地登記謄本為證，依系爭
    承諾書書立之71年6月3日當時之土地法第30條規定，其承受
    人以能自耕者為限，而上訴人當時並無自耕能力之事實，為
    上訴人所不爭執，故依當時之土地法第30條規定，系爭土地
    所有權不能移轉登記予上訴人，惟觀之系爭承諾書記載：「
    其中前記土地（指系爭土地）應一併過戶予楊君（指上訴人
    ），然該土地地目為田，是故登記期限必需較長些，茲檢附
    本人（指被上訴人）印鑑證明壹份、戶籍謄本乙份、所有權
    狀乙份及簽章之移轉登記聲（應為申之誤）請書、委託書、
    契約書壹式壹份、其權利人為楊君或其指定之第三人，倘日
    後於登記手續中需本人簽章或提供證件者，本人無條件隨時
    到場簽章或提供證件，不得刁難或借（應為藉之誤）故拖延
    」等語，證人即撰寫系爭承諾書之代書甲○○證稱：「上訴
    人乙○○找我辦理登記，這個社區都是我辦理，辦理中系爭
    土地是農地不能過戶，要等法令規定通過後才能辦理過戶，
    當時有寫一份承諾書（就是原審卷原證三14頁）這份承諾書
    是我寫的。當時地主有承諾法令有變更的話會登記給乙○○
    或第三人，因為系爭土地是農地，一定要有自耕農才能登記
    為所有人，乙○○不是自耕農，他可以指定給有自耕能力的
    第三人，所以承諾書才寫說『權利人為楊君或其指定之第三
    人』，這第三人是指有自耕能力的第三人。這個時間沒有辦
    法確定，所以承諾書寫『登記期間必需較長些』，因為除了
    取得自耕能力之外，就是要等法令變更，所以時間無法確定
    要長些。我也知道如果時間拖太長的話，這些文件會沒有用
    ，所以承諾書記載地主要隨時提供印章、證件。當時寫承諾
    書時，就有考慮到等法令變更之後再來辦理過戶，當時有很
    多這種情形，所以承諾書寫成這樣，我就不用承擔責任。我
    有把承諾書念給他們聽，也有解釋清楚，後面「丙○○」不
    是我簽名的，應該是他本人簽名蓋章，就是今天到庭的被上
    訴人丙○○，當時乙○○也在場。」等語（見本院卷第96、
    97頁），足證兩造已約定待上訴人自己有自耕能力時方為移
    轉登記，或約定該項耕地之所有權移轉與無自耕能力之特定
    第三人，待該第三人有自耕能力時再為移轉登記者，依民法
    第246條第1項但書規定，其系爭承諾書仍為有效。
  (三)被上訴人雖辯稱：依系爭承諾書內容僅約定被上訴人願將系
    爭土地移轉登記予上訴人或上訴人指定之「第三人」，並無
    約定由上訴人指定登記與「任何有自耕能力之第三人」，或
    具體約定登記與「有自耕能力之特定第三人」，則本件為民
    法第246條第1項前段以不能之給付為契約標的之情形，是系
    爭承諾書自屬無效。被上訴人既於書立系爭承諾書當時一併
    交付辦理系爭土地移轉登記所需之印鑑證明、戶籍謄本、系
    爭土地所有權狀及已簽章之土地移轉登記申請書、委託書、
    契約書等文件予上訴人，且同意系爭土地之所有權移轉登記
    申請書上之權利人為上訴人或其指定之第三人，顯然於書立
    系爭協議書之際，兩造並無迨法令變更或系爭土地使用編定
    變更或上訴人具有自耕能力時，始行辦理系爭土地所有權移
    轉登記之意云云。惟查上開證人即撰寫系爭承諾書之代書甲
    ○○已明確證稱：「當時地主有承諾法令有變更的話會登記
    給乙○○或第三人，因為系爭土地是農地，一定要有自耕農
    才能登記為所有人，乙○○不是自耕農，他可以指定給有自
    耕能力的第三人，所以承諾書才寫說『權利人為楊君或其指
    定之第三人』，這第三人是指有自耕能力的第三人。這個時
    間沒有辦法確定，所以承諾書寫『登記期間必需較長些』，
    因為除了取得自耕能力之外，就是要等法令變更，所以時間
    無法確定要長些。」等語，參以系爭承諾書已明文記載約定
    「日後可辦理移轉登記再行辦理」等語，解釋上當含法令或
    土地使用編定變更而無須具備自耕能力，或嗣後上訴人取得
    自耕能力，或待上訴人指定之第三人有自耕能力時再為移轉
    登記，益加可證證人甲○○之證詞應可採信，否則被上訴人
    即無寫系爭承諾書之必要。至於被上訴人雖於書立系爭承諾
    書當時一併交付辦理系爭土地移轉登記所需之證明文件，然
    此僅能證明被上訴人當時確有履行移轉登記義務之誠意，以
    方便上訴人於得移轉時可隨時自行辦理，顯不能據此推論「
    書立系爭協議書之際，兩造並無待法令變更或系爭土地使用
    編定變更或上訴人具有自耕能力時，始行辦理系爭土地所有
    權移轉登記之意」，蓋如當事人真意在使系爭土地移轉成為
    客觀不能，何必辛苦委託代書填寫已用印之土地登記申請書
    及委託書及交付過戶所需證件，被上訴人又何必另立承諾書
    ？原判決如此推論，顯然犯了邏輯上重大之錯誤，更與當事
    人之真意不符，被上訴人執此抗辯，即非可採。
五、上訴人之請求權已罹於時效消滅？被上訴人是否已拋棄時效
    利益？
  (一)「請求權，因十五年間不行使而消滅。」「消滅時效，自請
    求權可行使時起算。」民法第125條前段、第128條前段分別
    定有明文。又「民法第一百二十八條規定，消滅時效自請求
    權可行使時起算，所謂請求權可行使時，乃指權利人得行使
    請求權之狀態而言。」最高法院著有63年台上字第1885號判
    例可稽。
  (二)查系爭土地為農地，而上訴人因無自耕能力，依舊土地法第
    30條之規定，上訴人不能為系爭土地之承受人，故在89年 1
    月26日舊土地法第30條之規定公布刪除前，上訴人無從請求
    被上訴人移轉登記系爭土地所有權予上訴人，是以在89年 1
    月26日前上訴人之移轉登記請求權處於不能行使之狀態，依
    民法第 128條前段規定，其消滅時效，自請求權可行使時即
    89年1 月27日起算，則至95年2月24日上訴人提起本件訴訟，
    尚未滿15年，被上訴人辯稱上訴人之請求權已罹於時效消滅
    云云，並無可採。
  (三)被上訴人雖又辯稱：稽之系爭承諾書前開約定內容，意在上
    訴人得指定有自耕能力之第三人為系爭土地移轉承受人，使
    系爭承諾書不致因給付不能而無效，故自被上訴人書立系爭
    承諾書起，上訴人即隨時得指定登記名義人請求被上訴人為
    給付，而處於得行使其請求權之狀態，況系爭承諾書亦無以
    日後法令變更或系爭土地使用編地變更或上訴人取得自耕能
    力之時再移轉所有權之約定，並無法律上障礙而無法行使。
    上訴人不能請求被上訴人移轉系爭土地所有權，僅屬上訴人
    個人事實上之障礙，不能阻斷時效之進行云云。惟查系爭承
    諾書之約定，當事人之真意在於「日後可辦理移轉登記再行
    辦理」，解釋上當含法令或土地使用編定變更而無須具備自
    耕能力，或嗣後上訴人取得自耕能力，或待上訴人指定之第
    三人有自耕能力時再為移轉登記，有如前述，被上訴人辯稱
    上訴人處於得行使其請求權之狀態云云，顯與其自行書立之
    承諾書載明「日後得辦理」之文意不符，難以採信。至於上
    訴人無自耕能力不能辦理移轉登記，依上開最高法院之判例
    ，係屬法律上障礙。況縱屬個人事實上之障礙（僅係假設）
    ，然法律既已明文規定「消滅時效，自請求權可行使時起算
    。」，無論何原因，客觀上不能行使，消滅時效即無從起算
    ，被上訴人辯稱不能阻斷時效之進行云云，顯於法不合，即
    非可採。
六、綜上所述，上訴人主張被上訴人於71年6月3日書立系爭承諾
    書，承諾系爭土地所有權待日後法令限制取消時再移轉登記
    予上訴人為可採，被上訴人抗辯系爭承諾書無效；上訴人之
    請求權已罹於時效消滅云云，為無可取。從而，上訴人本於
    系爭承諾書之法律關係，請求被上訴人將系爭土地所有權應
    有部分全部移轉登記予上訴人，為有理由，應予准許。原審
    為上訴人敗訴之判決，尚有未洽。上訴意旨指摘原判決不當
    ，求予廢棄改判，為有理由。爰由本院予以廢棄改判，如主
    文第2項所示。
七、據上論結，本件上訴為有理由，爰判決如主文。
中    華    民    國    95    年    12    月    6     日
                    民事第十二庭
                        審判長法  官  張宗權
                              法  官  陳永昌
                              法  官  蕭艿菁
正本係照原本作成。
如不服本判決，應於收受送達後20日內向本院提出上訴書狀，其
未表明上訴理由者，應於提出上訴後20日內向本院補提理由書狀
（均須按他造當事人之人數附繕本）上訴時應提出委任律師或具
有律師資格之人之委任狀；委任有律師資格者，另應附具律師資
格證書及釋明委任人與受任人有民事訴訟法第466條之1第1項但
書或第2項（詳附註）所定關係之釋明文書影本。
中    華    民    國    95    年    12    月    6     日
                              書記官  王秀雲
附註：
民事訴訟法第466條之1（第1項、第2項）：
對於第二審判決上訴，上訴人應委任律師為訴訟代理人。但上訴
人或其他法定代理人具有律師資格者，不在此限。
上訴人之配偶、三親等內之血親、二親等內之姻親，或上訴人為
法人、中央或地方機關時，其所屬專任人員具有律師資格並經法
院認為適當者，亦得為第三審訴訟代理人。


司法院資訊處製作；財團法人民間司法改革基金會備份。
